臺灣士林地方法院民事判決　　　　　　　 99年度訴字第540號
原　　　告　賴慶榮
訴訟代理人　李志澄律師
複代理人　　林美伶律師
被　　　告　雷連福
訴訟代理人　阮祺祥律師
複代理人　　劉秋明律師
上列當事人間拆屋還地事件，本院於民國99年12月21日言詞辯論
終結，判決如下：
    主  文
被告應將坐落臺北縣淡水鎮○○段240 地號土地上，如附圖所示
A 部分（面積90.98 平方公尺）、B 部分（面積37.34 平方公尺
）之建物拆除，將土地返還原告及全體共有人。
被告應給付原告新臺幣壹萬肆仟玖佰陸拾壹元，及自民國九十九
年七月十四日起至清償日止，按週年利率百分之五計算之利息。
被告應自民國九十八年十一月三日起至返還第一項所示土地之日
止，按月給付原告新臺幣貳佰肆拾玖元。
原告其餘之訴駁回。
訴訟費用由被告負擔。
本判決原告勝訴部分，於原告以新臺幣貳佰拾伍萬元為被告供
擔保後，得假執行。但被告如以新臺幣柒佰零伍萬柒仟陸佰元為
原告預供擔保或提存，得免為假執行。
原告其餘假執行之聲請駁回。
    事  實  及  理  由
壹、程序部分：
一、按訴訟繫屬中為訴訟標的之法律關係，雖移轉於第三人，於
    訴訟無影響，但第三人如經兩造同意，得聲請代當事人承當
    訴訟。民事訴訟法第254 條第1 項定有明文。本件於民國98
    年11月3 日起訴時，以坐落新北市○○區○○段240 號土地
    （下稱系爭土地）之共有人雷禮、林進為原告，嗣雷禮、林
    進於訴訟進行中將系爭土地應有部分共計18分之一出賣予賴
    慶榮，並於98年11月19日辦理所有權移轉登記在案。有土地
    登記謄本、土地異動索引附卷可稽（本院98年度士簡調字第
    749 號卷〈下稱調解卷〉第8 頁至第15頁、本院卷第51頁至
    第53頁、第90頁至第97頁）。賴慶榮於99年8 月11日具狀聲
    明承當訴訟，被告並同意之（本院卷第129 頁），故本件應
    以賴慶榮為原告，先予敘明。
二、按訴狀送達後，原告不得將原訴變更或追加他訴。但經被告
    同意者，不在此限；被告於訴之變更追加無異議而為本案之
    言詞辯論者，視為同意變更或追加。民事訴訟法第255 條第
    1 項第1 款、第2 項定有明文。本件原告起訴時所載訴之聲
    明為「被告應將系爭土地如起訴狀附圖所示斜線部分，面積
    9.02平方公尺（面積以實測為準），無門牌號碼之建物拆除
    ，將土地返還原告及全體共有人」（調解卷第5 頁）。嗣經
    淡水地政事務所測量、原告承當訴訟後，原告於99年4 月21
    日（調解卷第74頁）、99年1 月10日（本院卷第86頁）更正
    如現在訴之聲明。被告則於訴之變更追加無異議而為本案之
    言詞辯論，依前開說明，其訴之變更自應准許，先予敘明。
貳、實體部分：
一、原告起訴主張：
  (一)原告為系爭土地之地上權人，嗣向雷禮、林進買受其等應有
    部分共計18分之1 ，於98年11月19日辦理所有權移轉登記完
    畢（加計原告向其餘共有人買受部分，目前原告就系爭土地
    之所有權應有部分共為216 分之114 ）。被告未經全體共有
    人之同意，於系爭土地如附圖所示A 部分（面積90.98 平方
    公尺）、B 部分（面積37.34 平方公尺）搭建房屋，而無權
    占有系爭土地。依民法第767 條、第821 條規定，原告自得
    訴請被告將系爭土地如附圖所示A 、B 部分之建物拆除，將
    土地返還原告及其他共有人。
  (二)被告無權占有土地，受有相當租金之利益，並致原告受有相
    當於租金之損害。原告自得依民法第179 條，並依土地法第
    105 條準用第97條規定，請求被告給付按土地申報地價年息
    10% 計算之相當租金不當得利。原告僅就如附圖所示A 部分
    之90.98 平方公尺請求不當得利，並自起訴時回溯請求5 年
    （即請求93年11月3 日至98年11月2 日之不當得利）。系爭
    土地之申報地價每平方公尺為新臺幣（下同）1 萬1,840 元
    （公告地價每平方公尺1 萬4,800 元之百分之八十）。故被
    告應給付93年11月3 日至98年11月2 日之相當租金不當得利
    2 萬9,922 元（計算式：11,840×90.98 ×10% ×5 ×1/18
    ＝29,922）及其遲延利息，暨自98年11月3 日起至返還土地
    之日止，按月給付原告498 元（計算式：11,840×90.98 ×
    10% ×1/18÷12＝498 ）。
  (三)系爭土地並無明示分管契約，共有人未對被告主張權利，係
    單純沉默，亦不能因此認為已經成立默示分管契約。
  (四)並聲明請求判決：
    1.被告應將系爭土地如附圖所示A 部分（面積90.98 平方公
      尺）、B 部分（面積37.34 平方公尺）上之建物拆除，將
      該部分土地返還原告及其他共有人。
    2.被告應給付原告2 萬9,922 元，及自民國99年4 月21日之
      準備狀繕本送達翌日起至清償日止，按週年利率5%計算之
      利息。
    3.被告應自98年11月3 日起至返還聲明第一項所示土地之日
      止，按月給付原告498元。
    4.原告願供擔保，請准宣告假執行。
二、被告則辯稱：
  (一)雷禮、林進為被告之叔叔，系爭土地為雷禮、林進及被告之
    先祖雷振源所有，並在其上蓋有「土角厝」祖屋，雷振源於
    民國前10年死亡，由其9 名兒子繼承系爭土地，但實際使用
    祖屋及土地之人為被告之祖父雷塗糞及八叔公雷福星，其他
    子女則出外打拚事業。嗣雷塗糞於23年死亡，其所繼承系爭
    土地應有部分9 分之1 則再由其4 名兒子雷文、雷財（為被
    告父親）、雷禮、林進繼承。雷財留下來祭祀祖先，雷文、
    雷禮、林進則相繼往他鄉發展，過年過節也會回鄉團聚及祭
    祖。後來祖屋翻修並於39年4 月21日辦理第一次建物登記，
    因雷禮、林進及被告之父雷財均有出資，故對該祖屋建物均
    有持分，並雷財繼續使用系爭土地及祖屋之情甚為清楚，亦
    未曾提出異議。嗣雷財於60年死亡，其對系爭土地之權利由
    被告繼承，被告復於83年間於祖屋旁即系爭土地如附圖所示
    A 、B 部分搭蓋建物，經營寶祥麵館，迄今已17年，雷禮、
    林進均未提出異議。且系爭土地上另有雷榮昌（被告之堂叔
    ）搭蓋之建物。
  (二)系爭土地於被告祖父輩即已成立共有關係，且由留在故鄉奮
    鬥之被告祖父雷塗糞、八叔公雷福星使用系爭土地，迄雷塗
    糞去世時止已有30年，其他共有人均未為反對之表示，故依
    最高法院87年台上字第1359號、83年台上字第1377號判決意
    旨，共有人間已成立默示分管契約，該分管契約迄今仍未終
    止，並依繼承之法律關係由雷禮、林進、被告承受，故依分
    管契約，被告有權占有使用系爭土地，進而於系爭土地如附
    圖所示A 、B 部分搭蓋建物。
  (三)雷禮、林進出賣其等應有部分時，曾詢問被告是否行使共有
    人優先承買權，被告於99年4 月30日表示願優先承買，詎雷
    禮、林進竟於99年5 月3 日另發函表示尚未通知地上權人（
    原告即屬之）優先承買，故廢止通知被告優先承買之存證信
    函云云。惟雷禮、林進由土地登記謄本即可知悉有地上權人
    ，其怠於通知，基於禁反言原理，已不得主張被告無優先承
    買權。且依土地法第104 條第2 項規定，雷禮、林進與被告
    間應已成立買賣契約，只是不得對抗地上權人。故本件訴訟
    違反誠實信用原則。
  (四)並聲明請求判決：原告之訴及假執行之聲請均駁回。如受不
    利判決，願供擔保請准免為假執行。
三、兩造不爭執之事實：
  (一)原告為系爭土地之地上權人，向雷禮、林進買受系爭土地應
    有部分18分之1，於98年11月19日辦理所有權移轉登記。
  (二)系爭土地之公告地價為每平方公尺1 萬4,800 元，即申報地
    價為每平方公尺1 萬1,840 元（調解卷第179 頁）。
  (三)被告於系爭土地如附圖所示A 部分（面積90.98 平方公尺）
    、B 部分（面積37.34 平方公尺）搭建房屋，而占有使用該
    部分土地。
  (四)系爭土地並無明示分管契約（本院卷第20頁）。
四、本件經兩造整理並簡化之爭點為：共有人對系爭土地是否有
    默示分管契約？被告是否基於分管契約而有權占有系爭土地
    ？原告請求拆屋還地是否有違誠信原則？原告得請求之不當
    得利金額為若干？（本院卷第86頁）
    茲就上述爭點析述本院得心證之理由如下：
  (一)被告未能舉證證明系爭土地上有默示分管契約存在：
    1.按共有物，除契約另有訂定外，由共有人共同管理之。修
      正前民法第820 條第1 項定有明文。又共有物分管契約係
      共有人就共有物管理方法所成立之協定，依民法第820 條
      第1 項規定，應由共有人全體共同協議訂定之（最高法院
      89年台上字第585 號判決意旨參照）。系爭土地自雷振源
      死亡之後，即為多數人共有，而被告並不能舉證證明究竟
      於何時曾由該段時間之全體共有人成立分管契約，而使其
      得以自83年起取得占有使用系爭土地如附圖所示A 、B 部
      分之合法權源，其主張系爭土地之共有人間有分管契約云
      云，已難遽採。
    2.被告雖以其於83年間搭建房屋後，其餘共有人均未表示異
      議為由，主張共有人間有默示分管契約，同意由被告使用
      系爭土地如附圖所示A 、B 部分云云。惟按所謂默示之意
      思表示，係指依表意人之舉動或其他情事，足以間接推知
      其效果意思者而言，而默示之意思表示與單純之沉默有別
      ，單純之沉默，則除有特別情事，依社會觀念可認為一定
      意思表示，或經法律明定視為已有某種意思表示者，不得
      謂為默示之意思表示；又單純之沈默，與默許同意之意思
      表示不同，對無權占有人之使用未加異議，僅單純沈默而
      未為制止者，不生任何法律效果，亦非默許同意繼續使用
      。最高法院著有29年上字第762 號判例、80年度台上字第
      14 70 號裁判、83年度台上字第237 號裁判可資參照。被
      告於83年搭建房屋後，縱無其他共有人表示異議，亦僅為
      單純沉默，尚難逕認為系爭土地之共有人於83年間業已成
      立默示分管契約。
    3.復按共有物分管之約定，不以訂立書面為要件，倘共有人
      間實際上劃定使用範圍，對各自占有管領之部分，互相容
      忍，對於他共有人使用、收益，各自占有之土地，未予干
      涉，已歷有年所，即非不得認有默示分管契約之存在，固
      有最高法院83年度台上字第1377號裁判可參。被告辯稱早
      在雷振源死亡以後便同意系爭土地交由雷塗糞、雷福星之
      後人使用云云，惟即使其所辯為真，雷禮、林進亦係雷塗
      糞之後人，亦同有使用系爭土地之權源，被告復自承雷禮
      、林進亦有出資翻建祖屋，故雷禮、林進與被告之先人，
      就祖屋或系爭土地，顯未有各自劃定使用範圍之情事。況
      被告係於83年間始於系爭土地如附圖所示A 、B 部分搭建
      房屋，惟被告並不能證明83年間系爭土地全部共有人已同
      意就系爭土地「實際上劃定使用範圍，並有各自管領部分
      ，且如附圖所示A 、B 部分劃定專由被告分管使用」之情
      形，自難證明有默示分管契約存在。
    4.綜上，被告未能舉證證明系爭土地全體共有人業已共同協
      定成立分管契約，則其辯稱基於默示分管契約，有權占有
      系爭土地如附圖所示A 、B 部分，即非可採。
  (二)按基地出賣時，地上權人、典權人或承租人有依同樣條件優
    先購買之權，土地法第104 條第1 項定有明文。共有人出賣
    其應有部分時，他共有人得以同一價格共同或單獨優先承購
    ，亦為土地法第34-1條第4 項所明定。又土地法第34-1條之
    優先購買權與土地法第104 條之優先購買權競合時，應優先
    適用土地法第104 條規定。土地法第34條之1 執行要點第11
    點規定甚明。依上規定，原告為系爭土地之地上權人，其優
    先承買之順序確實優先於身為共有人之被告，且依土地法第
    104 條第2 項規定，如雷禮、林進未通知原告優先承買而逕
    與被告簽訂買賣契約，亦不得對抗原告。從而，原告取得系
    爭土地之所有權應有部分及提起本件訴訟，當無何違反誠信
    原則之可言。
  (三)按所有人對於無權占有或侵奪其所有物者，得請求返還之。
    對於妨害其所有權者，得請求除去之。有妨害其所有權之虞
    者，得請求防止之；各共有人對於第三人，得就共有物之全
    部為本於所有權之請求。但回復共有物之請求，僅得為共有
    人全體之利益為之。民法第767 條、第821 條分別定有明文
    。被告占有系爭土地如附圖所示A 部分（面積90.98 平方公
    尺）、B 部分（面積共計37.34 平方公尺），既未能舉證證
    明有何合法占有使用權源，從而，原告依前揭規定，訴請被
    告將系爭土地如附圖所示A 、B 部分之建物拆除，將該部分
    土地返還原告及其他共有人，為有理由，應予准許。
  (四)復按無權占用他人土地者，通常可享有相當於租金之不當得
    利，土地所有權人得請求占用人返還，最高法院61年台上字
    第1695號判例意旨可供參照。被告無權占有系爭土地如附圖
    所示A 、B 部分，則原告自得請求被告給付不當得利。按城
    市地方房屋之租金，以不超過土地及其建築物申報總價額年
    息10% 為限，土地法第97條第1 項定有明文。而所謂土地價
    額係指法定地價而言，則為土地法施行法第25條所明定。又
    土地法第148 條規定，土地所有權人依土地法所申報之地價
    為法定地價；而依平均地權條例第16條前段規定，舉辦規定
    地價或重新規定地價時，土地所有權人未於公告期間申報地
    價者，以公告地價80% 為其申報地價。又所謂年息10 %為限
    ，乃指基地租金之最高限額而言，並非必須照申報價額年息
    10% 計算之，且尚須斟酌基地之位置，工商繁榮程度、使用
    人利用基地之經濟價值、所受利益，彼等關係及社會感情等
    情事，以為決定。經查，系爭土地之申報地價為每平方公尺
    1 萬1,840 元，又系爭土地面對雙向四線道，附近1 樓均作
    為商店使用，商業繁榮，距離淡水捷運站騎車約5 、6 分鐘
    可達，距離淡江大學騎車亦約5 、6 分鐘可達等情，有本院
    99年2 月12日勘驗筆錄在卷足參（調解卷第45頁），是本院
    審酌系爭土地之坐落位置、周遭環境、繁榮程度，及被告占
    有系爭土地使用之情形等情狀，認以申報地價年息5%計算本
    件不當得利金額為宜。據此計算：
    1.原告請求被告給付93年11月3 日至98年11月2 日之相當租
      金不當得利部分：
      (1)合計應為1 萬4,961 元（計算式：11,840×90.98 ×5%
        ×5 ×1/18＝14,961）。
      (2)復按給付無確定期限者，債務人於債權人得請求給付時
        ，經其催告而未為給付，自受催告時起，負遲延責任。
        其經債權人起訴而送達訴狀，或依督促程序送達支付命
        令，或為其他相類之行為者，與催告有同一之效力；遲
        延之債務，以支付金錢為標的者，債權人得請求依法定
        利率計算之遲延利息；應付利息之債務，其利率未經約
        定，亦無法律可據者，週年利率為百分之五，民法第22
        9 條第2 項、第233 條第1 項前段、第203 條分別定有
        明文。從而，原告併請求自99年4 月21日準備狀繕本送
        達翌日起至清償日止，按週年利率5%計算之利息，應屬
        有據。因該書狀至遲於99年7 月13日之言詞辯論期日即
        已送達被告，爰以99年7 月14日作為遲延利息之起算日
        。
    2.自98年11月3 日起至返還土地之日止，原告得請求被告按
      月給付之相當租金不當得利金額，為249 元（計算式：
      11,840×90.98 ×5%×1/18÷12＝249 ）。
五、綜上，原告本於民法第767 條中段、前段、同法第179 條規
    定，請求：(一)被告將系爭土地如附圖所示A 部分（面積90.
    98平方公尺）、B 部分（面積37.34 平方公尺）之建物拆除
    ，將土地返還原告及全體共有人；(二)被告應給付原告1 萬4,
    961 元，及自99年7 月14日起至清償日止，按週年利率5%計
    算之利息；(三)被告應自98年11月3 日起至返還第1 項所示土
    地之日止，按月給付原告249 元。為有理由，應予准許。逾
    此範圍之請求，則無理由，應予駁回。
六、兩造陳明願供擔保，聲請宣告假執行及免為假執行。經核原
    告勝訴部分並無不合，爰酌定相當擔保金額准許之。至原告
    敗訴部分，其假執行之聲請即失所附麗，應予駁回。
七、本件判決基礎已臻明確，兩造其餘攻擊防禦方法及訴訟資料
    經本院審酌後，核與判決不生影響，無一一論述之必要。
八、本件訴訟雖原告並未全部勝訴，惟本院僅駁回其所請求相當
    租金不當得利之部分金額，因該部分之請求，依民事訴訟法
    第77條之2 第2 項規定，並不併算訴訟標的價額，本院認仍
    應由被告負擔全部訴訟費用。
九、據上論結，原告之訴為一部有理由，一部無理由，依民事訴
    訟法第79條、第390 條第2 項、第392條，判決如主文。
中    華    民    國   100    年    1     月    12    日
                  民事第二庭  法  官  王怡雯
以上正本證明與原本無異。
如對本判決上訴，應於判決送達後20日內向本院提出上訴狀，若
委任律師提起上訴者，應一併繳納上訴審裁判費，否則本院得不
命補正逕行駁回上訴。
中    華    民    國   100    年    1     月    14    日
                              書記官  林冠伶